臺灣臺北地方法院民事判決　　　　　　　95年度訴字第2085號
原　　　告　　戊○○
法定代理人　　丁○○
訴訟代理人　　范晉魁律師
被　　　告　　台北市延壽國民住宅社區J區管理委員會
兼法定代理人　甲○○
被　　　告　　乙○○
　　　　　　　丙○○
共　　　同
訴訟代理人　　錢裕國律師
複　代理人　　王一翰律師
上當事人間請求侵權行為損害賠償事件，本院判決如下：
    主      文
原告之訴及假執行之聲請均駁回。
訴訟費用由原告負擔。
    事      實
一、原告主張：
（一）訴外人林美榛居住在台北市延壽國民住宅社區J區第74棟
      （門牌號碼為台北市○○路325巷25弄9號及11號，下稱74
      棟）內之台北市○○路325巷25弄9號2樓之3，且為原告之
      姨婆，於民國94年2月14日下午1時許，攜同原告步出74棟
      公共設施大門（下稱系爭大門），因原告及林美榛均不知
      系爭大門已於94年2月10日損壞遭卸下立於一側，原告乃
      隨手欲關閉該大門，竟遭重達60餘公斤之大門壓傷，致原
      告受有顏面壓傷、右下眼眶骨折、上顎右側正中乳門齒側
      方脫位等傷害。
（二）被告甲○○當時係台北市延壽國民住宅社區J區管理委員
      會（下稱管委會）之主任委員，依公寓大廈管理條例第36
      條第2、3款之規定，負有維護、修繕及一般改良，公寓大
      廈及其周圍之安全及環境維護事項之義務，詎被告甲○○
      明知系爭大門於94年2月10日損壞，竟只卸下置於門旁，
      未即時維修並通報住戶，亦未設立警告標示、張貼警語或
      其他維護安全之必要措施，致住戶不知該大門已毀損，更
      使人誤認該門仍完好如初，有讓不知情之人開關該已壞大
      門之危險，被告甲○○顯已違背其負有維護、修繕及公寓
      大廈之安全事項之義務，其過失行為至為明確，且其過失
      行為與原告前揭身體、健康受有損害，有相當因果關係，
      被告甲○○應依民法第184條第1項前段對原告負損害賠償
      責任。縱認被告甲○○不應依民法第184條第1項前段負責
      ，惟管委會已違反公寓大廈管理條例第36條第2、3款之保
      護他人法律，且致原告受有損害，即其違反公寓大廈管理
      條例之行為與原告受傷間有相當因果關係，應依民法第18
      4條第2項前段對原告負損害賠償責任。
（三）由於台北市延壽國民住宅社區J區有多棟建築，依管委會
      之習慣，各棟事務由各棟所推舉出之管理委員理處，本件
      事發時，被告乙○○為74棟所推選出之管理委員，不論依
      公寓大廈管理條例第29條第1項、第36第2、3款之規定或
      管委會習慣，被告乙○○自應負責74棟事務，系爭大門損
      壞未修，且置於易使人誤認之處，而致原告受有損害，依
      民法第184條第1項前段之規定，自須對原告負損害賠償責
      任。
（四）本件事發期間，被告甲○○曾將其主任委員職務，交由管
      委會監察委員，即被告丙○○代理，惟被告丙○○亦未注
      意系爭大門損壞未修，且置於易使人誤認之處，而致原告
      受有損害，依民法第184條第1項前段之規定，自須對原告
      負損害賠償責任。
（五）被告管委會係非法人團體，依公寓大廈管理條例第38條第
      1項有當事人能力，依同條例第36條規定，管委會之職務
      皆係法律所賦予須負責之事務，是就上開事務，管委會於
      實體上因不違其性質，而具權利能力、行為能力，自應於
      此範圍內有侵權行為能力。被告甲○○、丙○○、乙○○
      與被告管委會間雖未必有僱傭關係，惟係為被告管委會使
      用為之服勞務，而受其監督，被告管委會自應依民法第18
      8條第1項之規定，與被告甲○○等連帶負損害賠償責任。
      又管委會對系爭大門保管有欠缺，致系爭大門發生瑕疵，
      再致原告受有損害，自應依民法第191條第1項前段之規定
      對原告負損害賠償之責。
（六）本件事發時已為農曆初六、星期一，依民間習俗商家早於
      農曆初五開工，被告豈有尋不到願意修復商家之可能。又
      系爭大門損壞後，係直接置於門旁，門與門框間幾無間距
      ，且系爭大門平時即時開時關，一般人非仔細觀察，無法
      得知該大門已損壞，林美榛於未受通知，門旁又無警示標
      誌情形下，自不會特別注意系爭大門是否已損壞，而照料
      原告使其勿關系爭大門，故系爭大門倒下壓傷原告實非林
      美榛之過失。另原告雖係不識字之幼童，但原告身旁之林
      美榛識字，且知悉原告有隨手關門習慣，若被告設有警告
      標誌，則林美榛自會注意原告是否會試圖關閉系爭大門，
      並加以阻止，而不使事故發生，是被告未設置警告標誌自
      與本件有因果關係。縱林美榛須對原告受傷負共同責任，
      被告仍不脫應對原告負全部損害之連帶賠償責任。
（七）原告身體、健康因被告之不法行為而受有損害，且原告受
      傷後心理產生極大恐懼感，原本開朗的個性變得沈默，自
      得向被告請求回復原狀所必要之費用及非財產上損害賠償
      ，本件原告回復原狀所須費用計有：醫藥費新台幣（下同
      ）23,881元、看護費180,000元（每月30,000元X6個月=18
      0,000元）、住院期間伙食費及各項雜支8,000元、營養品
      20,000元、車資12,140元（至林口長庚紀念醫院就診一趟
      500元共19趙，至台北長庚紀念醫院就診一趙120元共22趟
      ，合計500X19+120X22=12,140）、將來繼續治療醫藥費50
      0,000元、保險費83,446元，非財產上損害賠償即精神慰
      撫金1,200,000元，共計2,027,467元。
（八）爰依侵權行為之法律關係，請求被告如數給付。並聲明：
      （1）被告應連帶給付原告2,000,000元，及自起訴狀繕本
      送達翌日起至清償日止，按年息5%計算之利息；（2）願
      供擔保請准宣告假執行。
二、被告辯稱：
（一）被告管委會於春節期間之94年2月10日，發現系爭大門損
      壞，即將該門放置為事發狀態，與門框相隔約20公分間距
      ，足以明示行經該處之人，該大門為損壞狀態；且當時是
      農曆過年期間，事發當日即94年2月14日雖係大年初六，
      但因維修業者習慣上均於農曆正月十五後方開工，事故發
      之前，被告管委會已試圖儘早修復該損壞之大門，卻苦無
      業者願意進行維修，被告已善盡其注意義務。
（二）被告管委會於較大型工程進行時，均會設置警示文字標誌
      ，本件大門損壞非較大型工程，故未設置警示文字標誌。
      系爭大門平時均是關閉狀態，故林美榛攜同原告經過大門
      時見大門被放置一旁，必亦知悉該大門已損壞，且該大門
      係於94年2月10日損壞，林美榛及其家人於此數日間必亦
      有經過此大門出入之事實，豈有不知大門放置一旁不知其
      損壞亦不將其關閉之可能，其既知悉原告有隨手關門的習
      慣，則行經該處時應更加留意，然原告在關門時，林美榛
      遠在4公尺之外，難脫疏於照料之責，被告亦無法預料如
      原告之幼童，竟會在身旁無長者陪同下去拉扯系爭大門，
      被告無預見之可能性，本件原告乃不足3歲之幼童，並不
      識字，縱有警告文字，其亦無法瞭解，仍須依賴長輩通知
      照料，林美榛既已知悉該大門已損壞，事故仍發生，故縱
      大門旁另有警告標誌，亦不影響結果之發生，本件結果實
      與被告之行為無因果關係。
（三）被告甲○○雖為被告管委會之主任委員，然其早已於事發
      前之94年1月31日出國，至同年4月8日方返國，對於系爭
      事件無預見可能。被告丙○○於被告甲○○出國時，雖代
      行主任委員職務，然各大樓間事務則由該大樓之委員負責
      ，系爭大樓委員為被告乙○○，其於94年2月9日返回中部
      過年時大門尚未損壞，至同年月13日晚間返家時發現該大
      門絞鍊已壞，大門被放置一旁，便已立刻致電社區幹事維
      修；故被告甲○○、丙○○於本件實無任何預見之可能，
      被告乙○○業已善盡該棟大樓管理委員之職責，將損壞情
      形報修，業盡相當之注意義務，防止損害之發生，其等並
      無過失。
（四）管委會委員均為無給職，故其注意義務應為「與自己事務
      同一之注意義務」，而管理委員一職，於社區設施有所損
      壞時，其職責本即僅為通知社區幹事維修而已，若要求管
      理委員前往張貼公告甚至將該鐵門卸下維修等，未免係太
      過苛求，超越對社區管理委員之期待可能性，亦非管理委
      員職責所在，且現今社會之社區管委會之管理委員均係由
      社區住戶就住戶中熱心公益者選出，純為一榮譽職，無任
      何薪資，而各社區管理委員平日均有正式工作，不可能將
      全副心力置於社區事務，今若令管理委員需就此負責，將
      其責任提升至「善良管理人」之層次，則日後又有誰願意
      出任此一無給職且動輒需負賠償責任之職務
（五）被告管委會並無權利能力，更無侵權行為能力。縱任管委
      會有侵權行為能力，惟管委會委員均屬無給職，係受全體
      住戶之委任，組成管委會，並非為管委會服勞務受其監督
      之人，亦非管委會之受僱人，縱被告甲○○等人於執行職
      務有過失，亦難謂被告管委會與甲○○等人需負連帶賠償
      責任；又民法第191條規定之責任人為「工作物所有人」
      ，系爭大門應屬全體住戶所有，以管委會為被告，亦有不
      合。
（六）被告所提之費用除醫療費部分有收據外，餘看護費、雜支
      、車資、保險費、慰撫金等均無任何收據及計算之標準，
      其請求之金額恐多有不實之處。
（七）並聲明：（1）原告之訴及假執行之聲請均駁回；（2）願
      供擔保免為假執行。
三、兩造不爭執之事實：
（一）台北市延壽國民住宅社區J區係65棟至76棟，共有12棟樓
      ，被告甲○○係原告管委會之主任委員，被告丙○○係原
      告管委會之監察委員，並於被告甲○○出國時，代行主任
      委員職務，被告乙○○係74棟之管理委員。
（二）系爭大門於94年2月10日損壞，經卸下直立置於門框旁，
      原告之姨婆林美榛居住在74棟內，於94年2月14日下午1時
      許，攜同原告步出系爭大門，原告乃隨手欲關閉該大門，
      遭系爭大門壓傷，受有顏面壓傷、右下眼眶骨折、上顎右
      側正中乳門齒側方脫位等傷害。
四、原告主張：其遭系爭大門壓傷，係因該大門直立置於門框旁
    ，未設立警告標示、張貼警語或其他維護安全之必要措施，
    被告違反公寓大廈管理條例第36第2、3款之義務，與原告受
    有傷害間有因果關係所致，依民法第184條第1項前段、第18
    5條第1項、第188條第1項之規定，被告應負共同侵權行為之
    連帶賠償責任；另縱認被告管委會、甲○○不應依民法第18
    4條第1項前段負責，惟其已違反公寓大廈管理條例第36條第
    2、3款之保護他人法律，且致原告受有損害，應依民法第18
    4條第2項前段對原告負損害賠償責任；又管委會對系爭大門
    保管有欠缺，致系爭大門發生瑕疵，並致原告受有損害，應
    依民法第191條第1項前段之規定對原告負損害賠償責任等情
    ，為被告所否認，並以前揭情詞置辯。是本件應審究者厥為
    ：被告管委會有無侵權行為能力？被告甲○○、丙○○、乙○○有無因過失不法侵害原告之權利之情事，而應依同法第
    184條第1項前段之規定負侵權行為責任？被告甲○○有無違
    反保護他人之法律之情事，而應依同法第184條第2項之規定
    負侵權行為責任？被告管委會是否應與被告甲○○等連帶負
    損害賠償責任，或依同法第191條第1項前段負賠償責任？
    茲分述如下：
（一）被告管委會有無侵權行為能力？
      按公寓大廈之管理委員會有當事人能力，固為公寓大廈管
      理條例第38條第1項所明定，然觀諸同條例第29條1項、第
      3條第9款：「公寓大廈應成立管理委員會或推選管理負責
      人」、「管理委員會：指為執行區分所有權人會議決議事
      項及公寓大廈管理維護工作，由區分所有權人選任住戶若
      干人為管理委員所設立之組織」規定意旨可知，公寓大廈
      管理委員會之成立，旨在執行「區分所有權人會議決議事
      項」及「公寓大廈管理維護工作」，次參酌同條例第38條
      第2項規定：「管理委員會為原告或被告時，應將訴訟事
      件要旨速告區分所有權人」，是依現行公寓大廈管理條例
      規定，管理委員會雖具有訴訟當事人之能力，但因管理委
      員會僅為公寓大廈區分所有權人團體之代表機關，僅具「
      非法人團體」之性質，不具自然人與法人在實體法上之權
      利能力，亦即不能享有權利，負擔義務，當然亦無侵權行
      為能力及損害賠償之能力。從而，本件被告管委會不具侵
      權行為之損害負賠償責任之能力，合先敘明。
（二）被告甲○○、丙○○、乙○○有無因過失不法侵害原告之
      權利之情事，而應依同法第184條第1項前段之規定負侵權
      行為責任？
  １、按因故意或過失，不法侵害他人之權利者，負損害賠償責
      任，民法第184條第1項前段定有明文。次按公寓大廈管理
  　　委員會之權責，在執行區分所有權人會議決議事項及公寓
    　大廈管理維護工作，而共有及共用部分之清潔、維護、修
      繕及一般改良、公寓大廈及其周圍之安全及環境維護，屬
      於管理委員會之職務項目，公寓大廈管理條例第3條第9款
      、第36條第2、3款分別定有明文。本件台北市延壽國民住
      宅社區J區管委會之管理委員，包括主任委員、監察委員
      、財務委員、維修組、交通管理組、環保事務組、文康福
      利組等組長、委員等職稱，係由台北市延壽國民住宅社區
      J區之區分所有權人及住戶所選任，此經該管委會組織章
      程第4、7、11條所明定，則管理委員執行職務應遵守相關
      法令、章程規約或區分所有權人會議之決議。準此，被告
      甲○○、丙○○、乙○○為管委會管理委員，依前開說明
      ，對於台北市延壽國民住宅社區J區之共有及共用部分負
      有清潔、維護、修繕及一般改良、公寓大廈及其周圍之安
      全及環境維護之職責，而其具體之執行方法則應依章程規
      約或區分所有權人會議之決議為之。
  ２、依台北市延壽國民住宅社區J區組織章程第14條第1款規定
      主任委員之職掌為：綜理本會會務，領導工作幹部完成
      依法受委之任務；主持委員會議，並督導工作幹部完成
      決議交付之任務；本會決議事項，代表本會，對外交涉
      及協調。本件被告甲○○係原告管委會之主任委員，被告
      丙○○係原告管委會之監察委員，並於被告甲○○出國時
      ，代行主任委員職務，台北市延壽國民住宅社區J區係65
      棟至76棟，共有12棟樓等情，為兩造所不爭執，則管委會
      之主任委員因職位較高、且必須處理事務範圍較大，故並
      非直接處理相關各棟樓大門維修者，但對於管委會維修人
      員、各棟樓之管理委員或管理員等之職務部分亦有監督要
      求之責。
  ３、惟被告甲○○於事發前之94年1月31日出國，至同年4月8
      日方返國等情，為原告所不爭執，足徵系爭大門損壞時，
      被告甲○○不在國內，自無從為任何監督或處置之措施，
      已難認其未盡管理維護義務，其並經台灣台北地方法院檢
      察署檢察官以94年度偵字第9740號為不起訴處分，由台灣
      高等法院檢察署以95年度上聲議字第1023號駁回原告之法
      定代理人丁○○之再議確定，亦有上開不起訴處分書在卷
      足憑，並經本院調取上開卷宗核閱屬實。
  ４、又被告辯稱：被告乙○○於94年2月9日返回中部過年時大
      門尚未損壞，至同年月13日晚間返家時發現該大門絞鍊已
      壞，大門被放置一旁，隔天早上便立刻致電社區幹事維修
      等情。查94年2月9日係農曆初一，同年月13日係農曆初五
      星期日，該期間係政府機關春節放假期間，民間亦多比照
      放假，是被告乙○○所述其於94年2月9日返回中部過年，
      至同年月13日晚間返家等語，並不違常情，堪可採信。且
      證人余維舜即台北市延壽國民住宅社區J區電工於前揭台
      灣台北地方法院檢察署94年度偵字第9740號案件亦證稱：
      其於94年2月14日，見工作日誌上有崔委員叫修之申請，
      故於該日上午11時許，前往上址查看大門損壞狀況後，於
      中午12時許即致電鐵工前往修繕，惟時值新年期間，鐵工
      未開工，故只好等年後再修等語，並有工作紀錄簿1紙附
      於上開偵查卷宗可稽，經本院調閱該偵查卷宗核閱無訛，
      觀之該工作紀錄簿記載，其申請修繕日期為94年2月14日
      ，申請人為崔委員，足見被告此部分所辯，堪信為真實。
  ５、原告雖稱本件事發時已為農曆初六、星期一，依民間習俗
      商家早於農曆初五開工，豈有尋不到願意修復商家之可能
      等語；然查，姑不論94年2月14日農曆初六民間商家是否
      已開工，倘社區幹事或電工發現聯繫之民間鐵工未營業時
      ，是否再行查明有無其他鐵工已營業可於該日立即維修系
      爭大門，係屬社區幹事或電工之服務職責，不能將此責任
      歸咎於被告乙○○甚至被告甲○○、丙○○。原告另稱被
      告未設立警告標示、張貼警語或其他維護安全之必要措施
      ，仍屬未盡其職責等語；惟依證人余維舜於前揭偵查中證
      稱：「（問：門看起來像是壞的嗎？）我是覺得很明顯」
      等語，且是否有設立警告標示等必要，亦係實際負責聯繫
      鐵工維修之社區幹事或電工之服務職責，故縱原告或林美
      榛因系爭大門未設立警告標示等而不知該大門已毀損，誤
      認該門仍完好如初，原告因關閉大門而遭壓傷，被告乙○○甚至被告甲○○、丙○○對此仍無過失可言。
  ６、從而，被告乙○○於放假結束發現系爭大門損壞時即向社
      區幹事申請維修，業如前述，即應認為其與被告甲○○、
      丙○○並無怠於為職務上注意而構成侵權行為。
（三）被告甲○○有無違反保護他人之法律之情事，而應依同法
      第184條第2項之規定負侵權行為責任？
  １、按違反保護他人之法律，致生損害於他人者，負賠償責任
      ，但能證明其行為無過失者，不在此限，民法第184條第2
      項定有明文。而此所謂保護他人之法律，係指保護他人為
      目的之法律，亦即一般防止危害他人權益或禁止侵害他人
      權益之法律而言（最高法院77年度台上字第1582號判決參
      照）。
  ２、查公寓大廈管理條例第36條第2、3款雖規定，管委會負有
      共有及共用部分之維護、修繕及一般改良，公寓大廈及其
      周圍之安全及環境維護事項之職務；惟上開規定，係就公
      寓大廈管理委員會職務之例示，立基於加強公寓大廈之管
      理維護，提昇居住品質之考量，是否具有保護個人之意旨
      ，已有疑異；且縱認該規定亦有保護住戶個人身體健康權
      之意旨，惟原告之姨婆林美榛雖係該公寓大廈之住戶，但
      原告本人並未居住在該公寓大廈，有其陳報之地址可稽，
      上開規定僅能認有保護住戶個人之意旨，尚不能認具有保
      護非住戶之意旨，故就原告本人而言，該公寓大廈管理條
      例第36條第2、3款即難謂屬民法第184條第2項所謂保護他
      人之法律。且被告已證明乙○○於放假結束發現系爭大門
      損壞時即向社區幹事申請維修，被告等並無怠於為職務上
      注意，已如前述，即應認被告已證明其行為無過失，依前
      揭規定，亦不負民法第184條第2項之賠償責任。
（四）被告管委會是否應與被告甲○○等連帶負損害賠償責任，
      或依同法第191條第1項前段負賠償責任？
      本件被告管委會不具侵權行為之損害負賠償責任之能力，
      已如前述；縱認被告管委會具侵權行為能力，然被告甲○○、丙○○、乙○○並無須負侵權行為損害賠償之情形，
      被告管委會自不須與其三人連帶負損害賠償責任；又應依
      民法第191條第1項前段負損害賠償責任者係「工作物之所
      有人」，本件系爭大門既為公共設施，即屬區分所有權人
      共有，而非被告管委會所有，亦難認被告管委會應依同法
      第191條第1項前段負賠償責任。
五、綜上所述，原告依據侵權行為請求被告連帶賠償原告2,000,
    000元及利息，即屬無據，應予駁回。
六、原告受敗訴判決，其假執行之聲請即失所依據，應併予駁回
    。
七、本件事證已臻明確，兩造其餘攻擊防禦方法，核與判決結果
    不生影響，爰不一一論述，併此敘明。
據上論結，原告之訴為無理由，依民事訴訟法第78條，判決如主
文。
中　　華　　民　　國　　96　　年　　5 　　月　　4 　　日
                    民事第六庭  法  官　蕭清清
以上正本係照原本作成
如對本判決上訴，須於判決送達後20日內向本院提出上訴狀
中　　華　　民　　國　　96　　年　　5 　　月　　4 　　日
　　　　　　　　　　　　　　　　書記官　林秀娥
